臺灣板橋地方法院民事判決　　　　　　　　94年度國字第27號
原　　　告　丁○○
　　　　　　己○○
上　列二人
共　　　同
訴訟代理人　彭火炎律師
　　　　　　張玉琳律師
被　　　告　交通部　　設臺北市○○街○段2號
法定代理人　戊○　　　住同上
訴訟代理人　乙○○　　住臺北市.
複代理人　　甲○○　　住同上
被　　　告　交通部公路總局第一區養護工程處
　　　　　　　　　　　設臺北縣.
法定代理人　丙○○　　住同上
訴訟代理人　成介之律師
複代理人　　劉恩紘律師
上列當事人間請求國家賠償事件，本院於中華民國96年3 月8 日
言詞辯論終結，判決如下：
    主  文
原告之訴及假執行之聲請均駁回。
訴訟費用由原告負擔。
    事實及理由
壹、程序上理由
一、依國家賠償法請求損害賠償時，應先以書面向賠償義務機關
    請求之賠償義務機關對於前項請求，應即與請求權人協議，
    協議成立時，應作成協議書，該項協議書得為執行名義。賠
    償義務機關拒絕賠償，或自提出請求之日起逾30日不開始協
    議，或自開始協議之日起逾60日協議不成立時，請求權人得
    提起損害賠償之訴，國家賠償法第10條第1 項、第11條第1
    項分別定有明文。原告於民國（下同）94年9 月2 日向被告
    交通部請求賠償，經轉由被告交通部公路總局第一區養護工
    程處於94年11月7 日拒絕賠償，有被告交通部公路總局第一
    區養護工程處94年法賠字第014 號拒絕賠償理由書影本可憑
    ，爰依前開規定提起本訴等情，是原告起訴時已履行前揭法
    條之前置程序規定，合先敘明。
二、原告起訴後，被告交通部之法定代理人，由林陵三變更為戊
    ○，並經於96年3 月8 日具狀聲明承受訴訟，核與民事訴訟
    法第170條、第175條之規定尚無不合。
貳、實體上理由
一、原告起訴主張：
(一)緣於92年9 月6 日下午4 時37分許，訴外人馬家霖騎乘車號
    MXQ ─318 號重機車後載原告之子應廣緯，沿新竹縣新豐鄉
    ○○路（即台一線，屬省道，主管機關為交通部）外側車道
    由南北往行駛，因公路主管機關及所屬公務員疏未隨時注意
    、檢討、勘查該地交通號誌標誌、標線等之設置及管理，未
    注意本案新豐鄉○○路與建興路是新豐鄉○○○○道，尤其
    新興路左轉後之建興路，目前為新豐鄉各行政中心及學校之
    所在，更應隨時注意、檢討、勘查該路段之號誌設施是否妥
    當、完備。但公路主管機關暨所屬公務員對新興路台一線拓
    寬後即設置之標誌、標線【64K+600 內車道禁行機車標誌、
    台一線64K+800 路口禁行機車標線、交岔路口上黃色網狀線
    －禁止駕駛人在標線範圍內臨停、新豐鄉○○○○路（台一
    線）內車道各路段皆有禁行機車標線】，自77年接養後，祇
    對牌面損壞及標線褪色，加以補設及補正，卻疏未隨時注意
    、勘查、檢討，未隨著轉趨複雜之交通狀況，作因地制宜之
    改變，如廢除新興路（台一線）上禁行機車之標誌、標線；
    廢除新興路直行箭頭綠燈與左轉箭頭綠燈同時併存之號誌及
    廢除交岔路上之黃色網狀線，設置兩段式待轉區○○段式左
    轉標誌或設置左轉專用道，讓騎乘機車者於行經新興路左轉
    時有所憑藉，有左轉之路權。因公路主管機關暨所屬公務員
    之疏未隨時注意、勘查、檢討新興路轉趨複雜之交通狀況，
    作因地制宜之改變，致訴外人馬家霖行經新興路交岔路口欲
    左轉進入建興路時，竟遭由訴外人陳光源所駕駛之車號MP
    ─4605號自小客車，沿新興路內側車道同向直行駛至，二車
    因此發生碰撞，致使機車後座之原告之子應廣緯當場倒地受
    傷，經送往東元綜合醫院急救，因頭部鈍力傷合併出血於92
    年9 月12日0 時53分許不治死亡。
(二)又台一線64.5K 處（即新興路、建興路口）於94年7 月份設
    置左轉專用道及兩段式待轉區，亦於近期設置兩段式左轉之
    標誌與標線，更足稽公路主管機關原標誌、號誌、標線設置
    及管理之不當、所屬公務員之怠惰，是公路主管機關有未善
    盡職責、所屬公務員有怠於執行職務，未隨時注意、勘查、
    檢討該地交通號誌有設置及管理不當之過失責任甚明，公路
    主管機關暨所屬公務員上開之過失責任與原告之子應廣緯之
    死亡，顯有因果關係，原告自得請求被告負損害賠償責任。
    而原告於94年9 月2 日以書面向中央公路主管機關之被告交
    通部請求國家賠償，交通部於94年9 月15日以交路字第0940
    050392號函謂事涉公路總局所管而將事件轉予交通部公路總
    局處理，公路總局嗣於94年9 月21日以路秘法字第09400415
    69號函，以同樣之理由將事件轉予同案被告交通部公路總局
    第一區養護工程處，被告交通部公路總局第一區養護工程處
    於94年11月9 日以一工法賠字第0940067831號函拒絕原告國
    家賠償之請求，原告認中央公路主管機關即被告交通部及被
    告交通部公路總局第一區養護工程處皆難辭其咎，爰提起本
    件訴訟等語。
(三)茲將原告所受各項損害陳明如後：
１、喪葬費用：
    被害人應廣緯送醫後傷重不治死亡，原告己○○因此支出喪
    葬用品費用共計新臺幣（下同）258,400元。
２、扶養費用：
    原告己○○、丁○○為被害人應廣緯之父母，被害人對於請
    求人負有法定扶養義務，依行政院主計處公佈之90年度家庭
    收支調查報告表記載，新竹縣平均每戶人數3.76人、每戶年
    平均最終消費支出為643,622 元，可知每人每月平均消費支
    出為14,264元【計算式：643,622 元÷12月÷3.76人＝14,2
    64元】，原告共有應廣緯、應秀慧二名子女，被害人應廣緯
    父母之扶養費用如由兩名子女各自負擔一半，則應廣緯應按
    月負擔扶養費7,132 元（14264 元÷2 ＝7,132 元）。原告
    己○○48年8 月8 日出生，發生係爭事故時年44歲，依88年
    臺灣地區簡易生命表所示男性平均餘命31.70 年，被害人應
    廣緯對於其父60歲至75歲期間負有之扶養義務金額為1,283,
    760 元【計算式：7,132 元×12月×15年＝1,283,760 元】
    ，上開扶養金額，依霍夫曼計息法扣除期前利息後，請求一
    次給付金額為976,463 元（計算式：7,132 元×12月×11,4
    09,407÷1,000,000=976,463 ，以下四捨五入）。又原告丁
    ○○50年4 月22日出生，發生係爭事故時年42歲，依88年臺
    灣地區簡易生命表所示女性平均餘命37.94 年，被害人應廣
    緯對於其母60歲至79歲期間負有之扶養義務金額為1,626,09
    6 元【計算式：7,132 元×12月×19年＝1,626,096 元】，
    上開扶養金額，依霍夫曼計息法扣除期前利息後請求一次給
    付金額為1,164,220 元（計算式：7,132 元×12月×13,603
    ,249 ÷1,000,000＝1,164,220，以下四捨五入）。
３、非財產上之損害賠償：
    被害人應廣緯為原告之獨子，亦為原告家族內之長孫，被害
    人與家人感情親密，且剛辦畢註冊，正欲展開大學生涯，詎
    竟慘遭車禍，不幸辭世，原告含辛茹苦撫育成人之獨子，竟
    於一夕之間化為烏有，不但原告老來無人送終，還要承受白
    髮人送黑髮人的至痛，對於原告喪失愛子之精神上痛苦，被
    告縱各賠償原告千萬元之非財產上損害賠償，亦不足慰藉原
    告之悲痛於萬一，但因訴訟費用之考量，本件謹請求被告各
    賠償1,000,000元。
    綜上，原告己○○、丁○○各受有2,234,863 元（258,400
    ＋976,463 ＋1,000,000） 、2,164,220 元（1,164,220 ＋
    1,000,000）之損害，因查本件原告已領得被害人機車投保
    之機車強制險1,400,000 元（該筆保險給付由原告己○○、
    丁○○二人均分）。故而原告己○○部分請求1,534,863 元
    （2,234,863 －700,000 ＝1,534,863） ，原告丁○○部分
    請求1,464,220（2,164,220－700,000＝1,464,220）。
(四)聲明：
１、被告應連帶給付原告己○○1,534,863 元，及自起訴狀繕本
    送達翌日起至清償日止，按年息5%計算之利息
２、被告應連帶給付原告丁○○1,464,220 元，及自起訴狀繕本
    送達翌日起至清償日止，按年息5%計算之利息。
３、並願提供擔保，請准宣告假執行。
二、被告交通部則以：
(一)本部或本部所屬公路總局第一區養護工程處並非法定賠償義
    務機關。首先，本件發生路段為省道台1 線64k ，依公路修
    建養護管理規則第7 條第1 項與本部公路總局組織條例第6
    條規定，固由本部公路總局第一區養護工程處所負責養護管
    理，惟公路修建養路管理規則第45條規定，公路經過縣轄市
    區道路時，其附屬於道路之人行道、人行陸橋、人行地下道
    、排水溝渠、標誌、號誌、照明、景觀設施或植栽等設施，
    除經公路主管機關同意者外，均應由該市區道路主管機關所
    負責養護管理，此與道路交通標誌標線設置管理規則第5 條
    規定，本規則所稱主管機關，指公路主管機關、市區道路主
    管機關及警察機關意旨相符。本件之標誌標線設置管理機關
    應係市區道路主管機關。承上，依前開規定及國家賠償法第
    9 條第2 項之規定，該肇事路段之交通管制設施既非本部或
    本部所屬公路總局第一區養護工程處所負責設置管理維護，
    本部或本部所屬公路總局第一區養護工程處自非法定賠償義
    務機關。
(二)本件標誌標線設置並無不當，標誌標線之設置對被害人應廣
    緯之死亡之間亦無相當因果關係。按臺灣新竹地方法院94年
    度竹調字第187 號損害賠償事件所囑託之鑑定報告中，其鑑
    定意見結論第一點為馬家霖無照駕駛重型機車，由外側車道
    直接左轉未讓內側車道直行車先行，為肇事原因（參見其事
    故原因分析「‧‧‧轉彎車（馬家霖騎乘重型機車搭載應廣
    緯）明顯違反道路交通管理規則第98條第1 項6 款、第102
    條第1 項第6 款，未讓直行車先行以及違反道路交通管理處
    罰條例第21條第1 項第1 款之無照駕駛行為」）。顯見本件
    事故發生之原因純係訴外人馬家霖個人駕駛行為所致，而與
    公有公共設施之設置管理欠缺無關，鑑定意見中亦未提及道
    路相關設施有何欠缺並導致本件事故之發生，可見本件標誌
    標線設置並無不當。同時，原告指陳被告等機關）有怠於設
    置兩段式左轉之欠缺始導致本件事故之發生，然依道路交通
    安全規則第99條第1 項3 款規定，機器腳踏車行駛之車道及
    轉彎，應依標誌或標線之規定行駛；無標誌或標線者，依左
    列規定行駛：‧‧‧同向三車道以上道路，均應以兩段方式
    進行左轉彎；單行道道路，行駛於右側車道或慢車道者，應
    以兩段方式進行左轉彎，行駛於左側車道或慢車道者，應以
    兩段方式進行右轉彎，可知是否設置兩段式左轉本由主管機
    關依據道路狀況以及車流量等情形得本於專業職權酌處，縱
    未設置兩段式左轉，機車駕駛人亦應自行兩段式左轉，以確
    保自身以及往來行車安全，因此本件標誌標線之主管機關對
    於公有公共設施之設置或管理並無欠缺，與國家賠償成立之
    要件有間。
(三)關於原告請求項目就扶養費用部分，依民法第1117條之規定
    ，直系血親尊親屬受撫養權利須以『不能維持生活』為要件
    ，本件原告是否符合要件仍有待釐清，同時就撫養數額之多
    寡應以所得稅撫養親屬之免稅額為計算標準，此標準係稅務
    機關依社會經濟情況，參酌人民生活需要，並區分70歲與未
    滿等不同條件而為酌定，再經立法機關三讀通過，自較客觀
    並符合撫養之需要，自較宜採為本件原告請求權之依據等語
    置辯。
(四)併為答辯聲明：
１、原告之訴及其假執行之聲請均駁回。
２、如受不利之判決，願供擔保免予假執行。
三、被告交通部公路總局第一區養護工程處辯以：
(一)道路「號誌」設置及「標線」之規劃，主管機關應為「新竹
    縣警察局」，故本件國家賠償之賠償義務機關，應非被告：
    按「公路規劃基準、修建程式、養護制度、經費分擔原則及
    管理等事項之規則，由交通部定之。」公路法第79條第2 項
    定有明文。次按「本規則依公路法（以下簡稱本法)第79 條
    第2項規定訂定之。」、「公路經過縣轄市區道路時，其附
    設於道路之人行道、人行陸橋、人行地下道、排水溝渠、標
    誌、號誌、照明、景觀設施及植栽等設施，除經公路主管機
    關同意者外，均應由該市區道路主管機關養護、管理。」公
    路修建養護管理規則第1 條及第45條分別定有明文。查本件
    事故所發生之路段，乃經過「新竹縣新豐鄉」市區，依上開
    條文規定，此路段有關附屬設施如標誌、號誌等設置與養護
    ，事實上均係由「新竹縣警察局」負責，此與原告所指交通
    部針對全國道路系統所為之統籌規劃，尚屬有間。復以，本
    件並無委託行政之情形，且被告亦非委託機關，足證被告非
    本件肇事路段號誌設置及標線之規劃主管機關，理當非屬賠
    償義務機關，是以，原告應向新竹縣警察局求償。
(二)係爭路段之號誌、標誌，事實上均依法設置管理，並無欠缺
    或不當，且無公務員怠於執行職務之情：
    原告主張公路內之交通管制設施之不完備，可認為是設置管
    理有欠缺，故以國家賠償法第3 條為先位訴訟標的；另有公
    務員怠於執行職務之情形，係以被告未注意、檢討、改進及
    勘查係爭路段之交通狀況，並作因地制宜之改變（如廢除進
    行機車之標誌、廢除直行箭頭綠燈與左轉箭頭路燈同時並存
    之標誌、廢除黃網狀線、設置待轉區○○段式左轉號誌或設
    置左轉專用道等），故以國家賠償法第2 條為後位訴訟標的
    。惟查；(1)係爭路段依法應以兩段式進行左轉：按「機器腳
    踏車行駛之車道及轉彎，應依標誌或標線之規定行駛；無標
    誌或標線者，依左列規定行駛：……三、同向三車道以上道
    路，均應以兩段方式進行左轉彎；單行道道路，行駛於右側
    車道或慢車道者，應以兩段方式進行右轉彎。」道路交通安
    全規則第99條第1 項第3 款定有明文。而係爭路段於事故發
    生時為三線道，此觀原告所提出之照片及新竹縣警察局所繪
    製之現場圖可證。故訴外人馬家霖騎乘機車搭載被害人應廣
    緯行經係爭路段時，自應依兩段方式左轉，而非直接左轉，
    是以，本件肇事主因係訴外人馬家霖未遵守上開規定，與係
    爭路段有無兩段式左轉號誌或設置左轉專用道等無涉。(2)係
    爭路段之號誌並無直行及左轉箭頭綠燈不可並亮之限制：據
    交通部交通工程手冊中第五章號誌的第5.2 規劃設計第三點
    燈號顯示之限制第（二）條中同一燈面不得同時顯示下列燈
    色，其內容並無直行及左轉箭頭不可並亮之限制，且在其他
    路段號誌如此設置亦屬常見。且事實上，此一號誌，係提示
    予汽車駕駛人，並非機車駕駛人。蓋依上所述，機器腳踏車
    應二段式左轉，足證係爭路段之號誌設置，並無欠缺或不當
    。(3)係爭路段內車道禁行機車之標誌設置，目的在簡化車流
    ，使快慢車道分流，並無任何不當：又係爭路段為台一線，
    為南北交通主幹，之所以於內側車道設立進行機車之標誌，
    主要目的在簡化車流，使快慢車道分流，以提高服務水準及
    行車安全。職故，對於內車道禁行機車之標誌之設置，並無
    任何不當。足證係爭路段之標誌設置，並無欠缺或不當。(4)
    係爭路段黃網狀線之設置，並不影響兩段式左轉之進行，故
    設置無任何不當：查有關交叉路上之黃網線，依交通部標誌
    線設置規則，乃在告示車輛駕駛人禁止於該標線之範圍內「
    臨時停車」，以防止交通阻塞。然若欲左轉時之「暫停」等
    候，依交通部路政司660331路台字第370 號函釋，與「臨時
    停車」並不相同。換言之，若欲左轉之車輛，仍得暫停與黃
    網線，等候左轉，故有關黃網線之設置，並不影響兩段式左
    轉之進行，足證係爭路段之標誌設置，並無欠缺或不當。(5)
    原告復主張係爭路段並未如新竹市○○路與自由路交叉路口
    之號誌或標誌設置，故認係爭路段之交通設施顯有瑕疵。惟
    查：原告應先舉證被告於本件中有設置特定交通號誌或標誌
    之法律上義務（即法令之規定），且再舉證係爭路段之號誌
    或標誌有何不當之處，方屬有據。而於本件中，法律上並無
    任何明文要求設置機關於路口必須要設置何種號誌或標誌，
    則設置機關自得被告自得衡量各路段之車流量、交通狀況、
    週邊環境等因素後，始設置最適合該路段之交通號誌或標誌
    。由於係爭道路係屬台一線道路，車流量本較大，因此：設
    置機關於內側車道設置「禁行機車」之標誌，本意在能迅速
    疏通內側車道之汽車車流。又設置「黃網線」，則係因此路
    段正位於新豐火車站出口，因此方設置此標線，以禁止計程
    車或接送旅客車輛停車於此路段，以影響交通。而「二段式
    待轉區」，法令並未規定一定要設置，顯係授權設置機關依
    各該路段情形而予設置，並不具強制性。至於設置「直行箭
    頭綠燈與左轉箭頭路燈同時並存之標誌」，則因被害人所騎
    乘者為機車，對於機器腳踏車而言，依上所述，既已規定不
    得直接左轉，則直行箭頭綠燈與左轉箭頭路燈同時並存之標
    誌，顯非針對機器腳踏車，而係針對汽車。綜上，對於被害
    人而言，內車道禁行機車之標誌、直行箭頭綠燈與左轉箭頭
    路燈同時並存之標誌、黃網狀線、左轉專用道等附屬設施之
    設置，不但呼應機器腳踏車不得直接左轉之規定，且無衝突
    。
(三)被害人之死亡與附屬設施欠缺之間，並無因果關係：本件被
    害人應廣緯之所以死亡，現係因為訴外人馬家霖違反使用目
    的及使用方法而使用此一公共設施，個人之冒險行為，依據
    公平原則，不應由國家負賠償責任，此乃因不具備責任成立
    上之相當性使然。係爭事故之發生，係因訴外人馬家霖違規
    。查機器腳踏車於三線道欲左轉時，應採兩段式左轉，已如
    上述。且縱算不採兩段式左轉，駕駛人仍應注意左右來車，
    並於交叉路口前30公尺前換入內側車道或左轉車道，且變換
    車道時應讓直行車先行。然訴外人馬家霖騎乘機車搭載被害
    人應廣緯時，卻未依上開規定行駛，而直接切入內線快車道
    欲直接左轉，故被害人之死亡乃肇因於馬家霖之違規，與交
    通附屬設施無關。再訴外人馬家霖亦係無照駕駛，而原告之
    子應廣緯乘坐訴外人馬家霖無照駕駛之重型機車，明知其並
    無駕照而仍乘坐，乃個人之冒險行為，且因馬家霖違反係爭
    道路之使用目的及方法，導致係爭事故之發生，故依據公平
    原則，不應由國家負責，否則將使國家負擔漫無邊際之賠償
    責任，原告自應向肇事者馬家霖請求損害賠償，方屬正途，
    況原告本身亦有過失，自應承擔訴外人馬家霖之與有過失。
(四)原告所請求之金額顯非合理：
１、喪葬費用部分：原告所提收據4 紙，共258,400 元，是否皆
    用為喪葬費用，原告尚須積極證明之。
２、扶養費部分：按「被害人對於第三人負有法定扶養義務者，
    加害人對於第三人亦應負損害賠償責任。」民法第192 條第
    2 項定有明文。然依民法第1114條及第1117條之規定，仍須
    以不能維持生活，且無力謀生者為限，始有受他方扶養之權
    利。是直系血親尊親屬，如能以自己財產維持生活者，自無
    受扶養權利。準此，直系血親尊親屬受扶養者，仍須以不能
    維持生活者為限。查原告己○○與丁○○2 人於事故發生時
    年齡分別為44歲及42歲，正值壯年，應有謀生能力，故其此
    部分之扶養費請求，依上揭說明，自屬於法無據。
３、慰撫金部分：按精神慰撫金之賠償，法院應斟酌被害人之身
    分、地位、經濟狀況、加害程度及所受痛苦等因素加以判斷
    。縱算本件應由被告依國家賠償法第3 條第1 項負損害賠償
    責任，然原告未提出關於渠等二人關於身分、地位、經濟狀
    況之詳細資料，逕行請求慰撫金，顯然於法無據；況原告各
    請求1,000,000 元之精神慰撫金，顯然過高等語，資為抗辯
    。
(五)併為答辯聲明：
１、原告之訴駁回。
２、如受不利判決，願供擔保請准宣告免為假執行。
四、本院之判斷：
    本件爭點在於原告之請求賠償義務機關為何？被害人應廣緯
    死亡與本件肇事路段之新竹縣新豐鄉○○路即台一線之交通
    號誌標誌、標線等之設置及管理有欠缺有無因果關係，以及
    原告請求各項費用是否合理？以下分述之：
(一)按公有公共設施因設置或管理有欠缺，致人民生命、身體或
    財產受損害者，國家應負損害賠償責任，國家賠償法第3 條
    第1 項固定有明文。惟所謂公共設施之設置有欠缺，係指公
    共設施建造之初，即存有瑕疵而言；管理有欠缺者，係指公
    共設施建造後未妥善保管，怠為修護致該物發生瑕疵而言。
    又人民依上開規定請求國家賠償時，尚須人民之生命、身體
    或財產所受之損害，與公有公共設施之設置或管理之欠缺，
    具有相當因果關係，始足當之。亦即在公有公共設施因設置
    或管理有欠缺之情況下，依客觀之觀察，通常會發生損害者
    ，即為有因果關係，如必不生該等損害或通常亦不生該等損
    害者，則不具有因果關係。本件原告主張：渠等之子應廣緯
    於92年9 月6 日下午4 時37分許，因受訴外人馬家霖騎乘車
    號MXQ ─318 號重機車搭載，沿新竹縣新豐鄉○○路即台一
    線外側車道由南北往行駛，因被告主管機關及所屬公務員疏
    未隨時注意、檢討、勘查該地交通號誌標誌、標線等之設置
    及管理，亦未注意該路段新豐鄉○○路與建興路是新豐鄉○
    ○○○道，應隨時注意、檢討、勘查該路段之號誌設施是否
    妥當、完備。詎對新興路台一線拓寬後即設置之標誌、標線
    【64K+600 內車道禁行機車標誌、台一線64K+800 路口禁行
    機車標線、交岔路口上黃色網狀線－禁止駕駛人在標線範圍
    內臨停、新豐鄉○○○○路（台一線）內車道各路段皆有禁
    行機車標線】，自77年接養後，祇對牌面損壞及標線褪色，
    加以補設及補正，卻疏未隨時注意、勘查、檢討，以致訴外
    人馬家霖行經新興路交岔路口欲左轉進入建興路時，竟遭由
    訴外人陳光源所駕駛之車號MP─4605號自小客車，沿新興路
    內側車道同向直行駛至，二車因此發生碰撞，致使機車後座
    之原告之子應廣緯當場倒地受傷，經送醫院急救不治死亡。
    被告因公有公共設施之設置或管理有欠缺，致原告受有上開
    損害等情。爰依國家賠償法第3 條第1 項、第2 條第2 項之
    規定，請求被告賠償原告己○○、丁○○之損害各1,534,86
    3 元、1,464,220 元，並均自起訴狀繕本送達翌日起至清償
    日止，按年息5%計算之利息之判決。被告皆則以：原告所主
    張交通號誌標誌、標線設置，被告並非主管機關，及被害人
    應廣緯死亡係訴外人係因訴外人馬家霖無照駕駛且違規未依
    規定行駛而肇事，與原告所主張之交通號誌標誌、標線之設
    置或管理並無任何關係等語，資為抗辯。
(二)經查：本件肇事路段係坐落於省道台一線64K 處，而依公路
    法第2 條第1 項第1 款：「一、公路：指供車輛通行之道路
    及其用地範圍內之各項設施，包括國道、省道、縣道、鄉道
    ○○○○路」、第4 條第1 項第1 款：「全國公路路線系統
    ，應配合國家整體建設統籌規劃。其制定程式如左：一、國
    道、省道，由中央公路主管機關擬訂，報請行政院核定公告
    」、第5 條：「省道與國道使用同一路線時，其共同使用部
    分，應劃歸國道路線系統；縣道與省道使用同一路線時，其
    共同使用部分，應劃歸省道路線系統」及同法第3 條規定：
    「本法所稱公路主管機關：在中央為交通部」。是本件公路
    及其用地範圍內之各項設施係由交通部規劃設置（公路修建
    養護管理規則第7 條第1 項亦規定：公路之規劃、修建及養
    護，國道、省道由交通部之專設機構辦理）；況依道路交通
    標誌、標線、號誌之指示、警告、禁制規定、樣式、標示方
    式、設置基準及設置地點等事項之規則，亦係由交通部定之
    （道路交通管理處罰條例第4 條第2 項足資參照）。從而，
    原告自得以交通部等機關為被告。又人民之自由或權利因公
    務員違法執行職務行使公權力或因公有公共設施之設置管理
    有欠缺而受侵害時，得依法律請求國家賠償，乃憲法第24條
    所規定之基本人權。國家賠償法對於依該法第3 條第1 項因
    公有公共設施管理或設置有欠缺所生之損害賠償，其賠償義
    務機關之確定，在同法第9 條第2 項規定係以該公共設施之
    設置或管理機關為賠償義務機關，第4 項並規定「不能依前
    三項確定賠償義務機關，或於賠償義務機關有爭議時，得請
    求其上級機關確定之，其上級機關自被請求之日起逾20日不
    為確定者，得逕以該上級機關為賠償義務機關。」此等規定
    之意旨即在避免人民因無法確定賠償義務機關，而增加人民
    請求國家賠償之憲法上所未允許之程式障礙。良以，在國家
    機關分工日趨精細之今日，理應由國家機關內部，透過內部
    法規至於因此所可能形成之賠償義務機關與實際之設置管理
    機關岐異，乃屬於國家機關內部依照其行政程式應加以消彌
    之問題，殊不容據以影響人民得請求國家賠償之權利。再者
    ，本件肇事路段係坐落於省道台一線，而依該道路之標牌指
    示，該道路係由交通部公路總局第一區養護工程處負責養護
    ，有原告提出之現場照片1 幀在卷可稽。又依卷附交通部交
    路字第0940050392號函文及交通部公路總局路秘法字第0940
    041569號函文所示，有關原告聲請國家賠償乙案，交通部及
    公路總局均已指明事涉該部所屬單位所管，且被告交通部以
    交路字第0940068136號函文又再陳稱本案係爭路段係由被告
    公路總局所屬第一區養護工程處負責管理維護，而被告交通
    部公路總局第一區養護工程處拒絕賠償理由書亦未否認本件
    事屬其管。是以原告以被告交通部、交通部公路總局第一區
    養護工程處為本件賠償義務機關自屬有據，而被告辯以並非
    賠償義務機關云云，顯不可採。
(三)次查；本件原告之子應廣緯係訴外人馬家霖於92年9 月6 日
    下午4 時37分許，明知自己為無駕駛執照之人，竟仍騎乘車
    號MXQ-318 號之機車搭載被害人應廣緯，沿新竹縣新豐鄉○
    ○路外側車道由南往北方向行駛，於行經該路與建興交岔路
    口欲左轉進入建興路時，竟貿然左轉，適有由訴外人陳光源
    所駕駛車號MP-4605 號之自小客車，沿新興路內側車道同向
    直行駛至，因閃避不及而撞及訴外人馬家霖騎乘之機車，致
    使機車後座之被害人應廣緯當場倒地受傷，經送往東元綜合
    醫院急救後，仍因頭部純力傷合併出血，而延至92年9 月12
    日0 時53分許不治死亡。而訴外人馬家霖所涉過失致人於死
    刑事部分，經臺灣新竹地方法院裁定交付保護管束確定，另
    訴外人陳光源部分則經臺灣新竹地方法院檢察署檢察官不起
    訴處分，復經臺灣高等法院檢察署駁回再議處分，又經臺灣
    新竹地方法院裁定駁回交付審判之聲請而確定在案，有本院
    依職權調取馬家霖、陳光源於臺灣板橋地方法院檢察署偵查
    卷宗及臺灣新竹地方法院審理卷宗足參。再本件車禍當時天
    候晴、日間自然光線，肇事路口為行車管制號誌正常運作之
    三岔路口，道路為乾燥、無缺陷，亦無障礙物之柏油路面，
    視距良好等情，有道路交通事故調查報告表（一）、（二）
    各1 份、現況照片附於偵查卷可憑（見臺灣新竹地方法院檢
    察署92年度相字第460 號相驗卷第11頁至第17頁）。而訴外
    人馬家霖於偵查筆錄中亦坦承騎乘機車進入交岔路欲左轉時
    ，有看到訴外人陳光源駕駛之自小客車等語（見同上相驗卷
    第61頁）。足見訴外人馬家霖騎乘機車左轉時，顯已注意到
    訴外人陳光源駕駛之自小客車正直行從後方駛至，竟疏未讓
    直行車先行，貿然左轉而肇事，就本件車禍之發生顯有過失
    。再本件經送請臺灣省竹苗區車輛行車事故鑑定委員會、臺
    灣省車輛行車事故覆議委員會鑑定，其鑑定結果均認：「馬
    家霖無照駕駛重機車由外側車道直接左轉未讓內側車道直行
    車先行為肇事原因，而訴外人陳光源駕駛自小客車措手不及
    無肇事因素」，有臺灣省竹苗區車輛行車事故鑑定委員會92
    年11月17日竹鑑字第921196號函暨所附鑑定意見及臺灣省車
    輛行車事故覆議委員會93年2 月20日府覆議字第9211538 號
    函在卷可參（附同上相驗卷第39頁至42頁、第64頁）。是以
    ，依上開鑑定之意見本件被害人應廣緯死亡，係因訴外人馬
    家霖無照駕駛且騎乘機車由外側車道直接左轉未讓內側車道
    直行車先行，並非如原告所主張係交通號誌、標誌、標線之
    設置或管理有欠缺而造成。再原告亦未能舉證證明被害人應
    廣緯之死亡與上開路段之交通號誌、標誌、標線之設置或管
    理有欠缺有相當之因果關係。故原告主張被害人應廣緯死亡
    與上開肇事路段之標誌、標線、號誌之設計規劃或設置管理
    有欠缺而造成，自屬無據。又原告既無法證明被害人死亡與
    公有公共設施之設置或管理之欠缺，具有相當因果關係，是
    自無須再論及原告所主張之各項費用是否合理。綜上所述，
    被害人應廣緯之死亡，顯與系爭公共設施設置與管理之欠缺
    或公務員怠於執行職務，並無相當因果關係，是原告之請求
    ，顯無理由，應予駁回。
五、假執行之宣告：原告既受敗訴判決，其假執行之聲請即失所
    依據，應併予駁回。
六、本件事證已臻明確，兩造其餘主張陳述及攻擊防禦方法，經
    本院斟酌後，與本件判決結果已不生影響，故不一一論列，
    附此敘明。
七、結論：原告之訴為無理由，依民事訴訟法第78條，判決如主
    文。
中　　華　　民　　國　　96　　年　　4 　　月　　4 　　日
   　　　　　　　　    民事第二庭  法　官　潘  長  生
以上正本係照原本作成。
如對本判決上訴，須於判決送達後20日內向本院提出上訴狀。
中　　華　　民　　國　　96　　年　　4 　　月　 20 　　日
       　　　　　　　　　          書記官　許  清  琳
